【裁判字號】    88,易,4649
【裁判日期】    890120
【裁判案由】    侵占
【裁判全文】
臺灣板橋地方法院刑事判決                        八十八年度易字第四六四九號
    公  訴  人  臺灣板橋地方法院檢察署檢察官
    被      告  乙○○
                丙○○
右列被告因侵占案件，經檢察官提起公訴（八十八年度偵字第八六二二號），本院判
決如左：
    主  文
乙○○、丙○○均無罪。
    理  由
一、公訴意旨略以：乙○○（所涉毀損罪，另由檢察官為不起訴處分）有多次竊盜、
    贓物等前科，最近一次於八十五年間因竊盜罪經台灣板橋地方法院判處有期徒刑
    六月確定，於八十六年十月二十二日縮刑執行完畢，仍不知悔改，因乙○○並無
    駕照，乃由丙○○提供駕照，二人於八十七年九月十三日，一同前往台北縣板橋
    市○○路○段一八二巷七弄一號世佳轎車租賃有限公司（下稱世佳公司），向負
    責人甲○○租得牌照ＢＢ－一九七五號之自用小客車一部，約定租金為每日新台
    幣（下同）一千八百元，租用二天。應於同年月十五日返還。詎其等竟意圖為自
    己不法之所有，僅支付二日之租金，旋因乙○○駕駛該車在屏東縣東港發生車禍
    ，車輛嚴重毀損不堪使用，乙○○則將車輛棄置於現場逃逸無蹤，既不通知世佳
    公司處理，復不給付繼續租金或賠償世佳公司損失，嗣於八十八年一月十三日，
    世佳公司接獲屏東警方通知，甲○○始赴屏東將該輛已撞毀之小客車取回。因認
    被告乙○○、丙○○共同有刑法第三百三十五條第一項之侵占罪嫌云云。
二、按犯罪事實，應依證據認定之，無證據不得推定其犯罪事實。又不能證明被告犯
    罪者，應諭知無罪之判決，刑事訴訟法第一百五十四條、第三百零一條第一項分
    別定有明文。次按告訴人之指訴係以使被告入罪為目的，必須調查其他證據證明
    告訴人之指訴與事實相符，始可採為證據，實務上迭著有明例；而刑法上之侵占
    罪，須持有人變易其原來之持有意思而為不法所有之意思，始能成立，如僅將持
    有物延不交還或有其他原因致一時未能交還，既缺乏主觀要件，即難遽以該罪相
    繩（參照最高法院六十八年台上字第三一四六號判例意旨）。又按民事債務人於
    債之關係成立後，其有未依約定本旨履行者，在社會一般交易經驗上常見之原因
    非一，舉凡因不可歸責自己之事由而不能給付，或因合法主張抗辯而拒絕給付，
    甚至在負債之後另起惡意遲延給付皆有可能，非可盡予推定為意圖不法所有之財
    產犯罪之一端。
三、公訴人認被告乙○○、丙○○涉有刑法第三百三十五條第一項之侵占罪嫌，無非
    以右揭事實業據被告乙○○、丙○○坦承不諱，核與被害人世佳公司負責人甲○○到庭指訴情節相符，並有汽車租賃約定書、存證信函、車損照片四張在卷可稽
    ，又被告乙○○、丙○○於租得上開小客車後，旋因車禍將該車撞毀而棄置路邊
    ，既不依約繼續繳納租金，復拒不賠償世佳公司損失，於事故後四月，世佳公司
    始接獲警方通知取回租車，其二人顯然有將該車易持有為所有之意思云云，為其
    主要論據。訊據被告乙○○、丙○○固坦承於前揭時地向世佳公司租用車號ＢＢ
    －一九七五號自用小客車使用，嗣該車發生車禍，但未能給付車損及租金等費用
    等情，惟均堅決否認有侵占犯行，被告乙○○辯稱：伊係請丙○○代為租車，租
    車時已付二日之租金，於八十七年九月十四日晚上伊開車在至屏東縣發生車禍，
    車損嚴重，故未能還車，然車子均放置於原處，因無力清償，故未出面與車行解
    決，後車子由車行拖回，嗣伊於八十八年三月十二日入監，是至今無法償還租金
    及修車費用，並無侵占租用車子之意圖等語。被告丙○○辯稱：係乙○○請伊代
    為租車，約定租二日，有付二日之租金，乙○○說要至台中拿東西，將車輛開走
    ，後警員及車行通知，才知車在屏東發生車禍，車損嚴重，但伊無力負擔鉅額修
    理費，曾找乙○○至車行處理，乙○○說要負責，後來乙○○一直未處理，亦有
    收到車行寄發之存證信函，但沒錢付費用，故伊亦未出面處理，後來車行即自行
    將上開車輛拖吊至修理廠，絕無侵占上開租用車輛之意圖等語。
四、經查，質之告訴人世佳公司之代表人甲○○到庭供述：八十七年九月十三日下午
    二時十五分，被告丙○○前來租車，約定租二日，有付二日三千六百元之租金，
    應在八十七年九月十五日下午二時十五分還車，至八十七年九月十四日晚間即接
    獲屏東縣警察局林邊派出所之電話，說車子發生車禍，伊與丙○○聯絡要伊負責
    ，嗣於車子發生車禍後一個月左右，丙○○有帶駕車肇事之乙○○來車行，二人
    承諾會負責，但嗣即均置之不理，至八十七年十一月三日始自行拖吊回上開車輛
    ，發現該車無法修復，被告二人應賠償車價三十萬元等語（見本院八十九年一月
    六日訊問筆錄），足見被告二人所辯車輛係因於八十七年九月十四日晚間在屏東
    發生車禍，致無法返還予告訴人一節屬實。被告丙○○於向告訴人世佳公司租車
    後，在租約期間將上開車輛借予被告乙○○使用，嗣因被告乙○○駕駛該車發生
    車禍，致無法返還車輛予告訴人世佳公司，惟被告二人並未將上開車輛隱匿、出
    售或占為己有，仍將上開車輛置於原處，主觀上本無不法所有之意圖；再被告二
    人雖將車輛棄置於路旁不處理，被告乙○○並逃匿無蹤，然被告二人於車子發生
    車禍後一個月，即至車行處理，並表明願償還告訴人世佳公司之損失，更顯見其
    二人並無將上開車輛據為己有之不法所有意圖。公訴人雖以被告二人對右揭事實
    坦承不諱，惟被告二人僅就租車因發生車禍未返還之行為坦承，未坦承侵占車輛
    之犯行，是公訴人容有誤會。再公訴人以被告二人將該車棄置於路邊，於事故後
    四月，告訴人世佳公司始接獲警方通知取回租車，因認被告二人顯然有將該車易
    持有為所有之意思云云，惟訊之告訴人世佳公司之代表人甲○○直承：八十七年
    九月十四日晚間車子發生車禍時，屏東縣警察局林邊派出所即通知伊，伊即要被
    告丙○○處理等情（見本院八十八年一月六日訊問筆錄），顯見告訴人世佳公司
    於上開車號ＢＢ－一九七五號車輛發生車禍當日即知車輛毀損置於路邊之事實，
    是公訴人所指告訴人世佳公司係於事故後四個月始接警方通知取回車輛一節亦容
    有誤解。本件被告二人於租用車輛後，係因發生車禍致該車毀損不堪使用而未能
    返還予告訴人世佳公司，尚難認被告二人主觀上有何不法所有之意圖；被告二人
    在民事上固應對告訴人世佳公司負損害賠償責任，惟被告二人並無侵占之不法所
    有意圖，已如前述，揆諸前揭判例意旨，核與侵占罪之構成要件不符，尚難僅憑
    告訴人世佳公司之片面指訴，即遽對被告二人以侵占罪相繩；是本案純屬民事債
    務糾葛，本應循民事途徑救濟解決之。依首揭說明，本件不能證明被告犯罪，自
    應諭知被告無罪之判決。
據上論斷，應依刑事訴訟法第三百零一條第一項，判決如主文。
本案經檢察官郭緯中到庭執行職務
中      華      民      國      八十九      年    一      月    二十    日
                                      臺灣板橋地方法院刑事第三庭
                                          法  官  林  惠  玲
右正本證明與原本無異
如不服本判決應於送達後十日內向本院提出上訴狀
                                          書記官  陳  淑  芳
中      華      民國      八十九      年    一      月   二十五   日


司法院資訊處製作；財團法人民間司法改革基金會備份。
